臺灣彰化地方法院民事判決
110年度訴字第1227號
原      告  鄭喬文  

被      告  鄭素香  
上列當事人間請求分割共有物事件，本院於民國111年6月22日言
詞辯論終結，判決如下：
    主  文
兩造共有坐落彰化縣○○鎮○○段0000地號、面積120.75平方公尺土
地，准予分割，分割方法如附圖即（彰化縣和美地政事務所收件
日期文號111年5月9日和土測字第722號土地複丈成果圖）所示：
編號A部分、面積17.25平方公尺土地，由被告鄭素香取得；編號
B部分、面積103.50平方公尺土地，由原告鄭喬文取得。
訴訟費用由原告負擔7分之6，由被告負擔7分之1。
    事實及理由
一、原告起訴主張：
    緣坐落彰化縣○○鎮○○段0000地號、面積120.75平方公尺土地
    （下稱系爭土地），為彰化縣和美鎮都市計畫土地之住宅區
    ，為兩造所共有，系爭土地各共有人之應有部分比例為原告
    7分之6、被告7分之1，系爭土地並無不能分割原因，兩造亦
    無不分割之約定，惟就分割方法不能達成協議，爰依民法82
    3條第1項、第824條第2項及第3項之規定，起訴請求分割系
    爭土地，並主張依附圖即（彰化縣和美地政事務所收件日期
    文號111年5月9日和土測字第722號土地複丈成果圖）所示之
    方法，分割系爭土地等語，並聲明：㈠先位聲明：兩造共有
    坐落彰化縣○○鎮○○段0000地號、住宅區、面積120.75平方公
    尺，請准予分割，其分割方法如附表所示：代號甲、面積10
    3.5平方公尺，由原告鄭喬文取得；代號乙、面積17.25平方
    公尺，由被告鄭素香取得。㈡備位聲明：兩造共有坐落彰化
    縣○○鎮○○段0000地號、住宅區、面積120.75平方公尺，請准
    予分割，其分割方法：將所有土地分由原告取得。由原告依
    周圍實價登錄市價標準計算補償被告。
二、被告則以：
    伊要分割土地不要補償，對原告先位聲明沒有意見。父親所
    遺留之土地不宜用買賣來交易，原告尚有持分地，384、385
    -2地號土地共2筆，請求以地換地處理，且用公告土地現值
    作為換算的比例等語。並聲明：駁回原告之訴及假執行之聲
    請。
三、得心證之理由：
　㈠原告主張系爭土地為兩造所共有，應有部分比例為原告7分之
    6、被告7分之1，系爭土地並無因物之使用目的不能分割或
    契約訂有不分割期限之情形，且兩造無法協議分割之事實，
    業據其提出土地登記謄本、地籍圖謄本等件為證，並有彰化
    縣和美地政事務所111年1月3日和地二字第1100006938號函
    在卷可稽（參本院卷第69-73頁），且為曾經到場之被告不
    爭執，堪信為真實。是以，原告依法請求分割系爭土地，於
    法有據，應予准許。
　㈡按共有物之分割，依共有人協議之方法行之。分割之方法不
    能協議決定，或於協議決定後因消滅時效完成經共有人拒絕
    履行者，法院得因任何共有人之請求，命為分配：一以原物
    分配於各共有人。但各共有人均受原物之分配顯有困難者，
    得將原物分配於部分共有人。二原物分配顯有困難時，得變
    賣共有物，以價金分配於各共有人；或以原物之一部分分配
    於各共有人，他部分變賣，以價金分配於各共有人。民法第
    824條第1項訂有明文。再按裁判分割共有物，屬形成判決，
    法院定共有物之分割方法，固應斟酌當事人之聲明、共有物
    之性質、經濟效用及全體共有人之利益等，本於自由裁量權
    為公平合理之分配，不受當事人聲明、主張或分管約定之拘
    束，最高法院93年度台上字第1797號判決要旨可供參照。準
    此，就共有物之分割，法院應審酌共有人之應有部分比例、
    各共有人之意願、分割方案有無符合公平原則及整體共有人
    之經濟利益等因素，為通盤之考量，以求得合理、適當之分
    割方法。 
　㈢經查，系爭土地使用分區及類別編定為彰化縣和美鎮都市計
    畫區之住宅區，形狀略呈東北向西南走向之長方形，其上並
    無建物，部分為原告種植蔬果，其餘均為空地等情，有原告
    提出之照片在卷可佐（見本院卷第75頁）。本院審酌原告所
    提如附圖所示分割方案大致上係規劃以東北向西南分割，分
    割線筆直，分割後地塊方整，各坵塊西南側均臨道路，交通
    尚稱便利，且各坵塊係據兩造原土地應有部分比例計算分配
    取得，可使土地所有權單純化，便於利用，且因兩造分割後
    取得土地面積並無增減，價值相當，故無須鑑價找補，於法
    並無違背，應屬合理。足認原告主張如附圖所示分割方案，
    客觀上對原告或被告又無何特別不利之處，堪予採取。從而
    ，本院斟酌上情，兼衡共有物之性質、共有人意願、利害關
    係、分割後土地經濟效用及交通等各項因素，認附圖所示分
    割方案於各共有人間尚孚公平，並無獨厚一人或有害於經濟
    效用之情形；且符合法令規定；認依附圖所示方案分割系爭
    土地，屬公允、適當而可採，爰諭知系爭土地之分割方法如
    主文第一項所示。至被告雖主張希望本院將他筆兩造另共有
    之土地納入本件訴訟，使用以地換地之分割方法等語，然本
    案之分割標的僅為系爭土地，其餘土地如何分割，牽涉嗣後
    分割當時分割之標的、土地共有人之使用情形、意願及公平
    ，尚無從於本案判決之當下加以審究，爰不就此並為諭知，
    附此敘明。
四、末按因共有物分割、經界或其他性質上類似之事件涉訟，由
    敗訴當事人負擔訴訟費用顯失公平者，法院得酌量情形，命
    勝訴之當事人負擔其一部，民事訴訟法第80條之1定有明文
    。本件係因分割共有物事件涉訟，被告之行為，可認係按當
    時之訴訟程度為伸張或防禦權利所必要。故諭知由兩造按應
    有部分比例分擔本件訴訟費用，判決如主文第二項所示。
五、結論：原告之訴為有理由，並依民事訴訟法第80條之1及第8
    5條第1項但書，判決如主文。 　　
中　　華　　民　　國　　111 　年　　7 　　月　　20　　日
                  民事第四庭    法　官　姚銘鴻
以上正本係照原本作成。
如對判決上訴，應於判決送達後20日內向本院提出上訴狀。如委
任律師提起上訴者，應一併繳納上訴審裁判費。
中　　華　　民　　國　　111 　年　　7 　　月　　20　　日
                                書記官　楊美芳